臺灣高等法院高雄分院民事判決　　　　　110年度上字第189號
上　訴　人　富勝文創開發有限公司


法定代理人　鄧任鈞　

上　訴　人　福勵經營管理顧問有限公司


法定代理人　倪齊嵩　
前列2人共同
訴訟代理人　葛光輝律師
　　　　　　馬思評律師
被 上訴 人　高雄85大樓管理委員會

法定代理人　施定遠　
訴訟代理人　王舜信律師
上列當事人間請求給付管理費事件，上訴人對於中華民國110 年
4 月26日臺灣高雄地方法院109 年度重訴字第117 號第一審判決
提起上訴，本院於民國110 年11月3 日言詞辯論終結，判決如下
：
    主      文
原判決判命上訴人給付逾自民國一百零九年一月二十三日起算之
利息部分廢棄。
前項廢棄部分，被上訴人於第一審之訴駁回。
上訴人其餘上訴駁回。
第二審訴訟費用由上訴人負擔。
    事實及理由
一、被上訴人主張：門牌號碼高雄市○○區○○○路0 號37樓至
    85樓、自強三路7 號地下3 樓到地下5 樓房屋（以下合稱系
    爭房屋；所在大樓下稱系爭大樓），原為君鴻國際酒店股份
    有限公司（下稱君鴻公司）所有，因遭法院拍賣而由凱德唐
    股份有限公司（下稱凱德唐公司）拍定取得系爭房屋所有權
    ，並於民國108 年5 月7 日辦畢所有權移轉登記，惟君鴻公
    司自108 年5 月起仍繼續占有使用系爭房屋。而上訴人富勝
    文創開發有限公司（下稱富勝公司）於君鴻公司占用系爭房
    屋期間即108 年6 、7 月間（下合稱系爭期間），向君鴻公
    司承租自強三路1 號73、74、75樓全部，及同棟第39樓部分
    樓板面積767.45坪（以下合稱73樓等4 樓層），依公寓大廈
    管理條例第3 條第8 款、第21條規定，富勝公司負有繳納73
    樓等4 樓層之管理費622,374 元及水電空調費用687,465 元
    ，共1,309,839 元之義務。另上訴人福勵經營管理顧問有限
    公司（下稱福勵公司）亦於系爭期間，向君鴻公司承租自強
    三路1 號第38、77、78、79樓（以下合稱38樓等4 樓層），
    依前引規定，福勵公司亦負有繳納38樓等4 樓層之管理費47
    6,664 元及水電空調費1,040,202 元，共計1,516,866 元之
    義務。詎迭經催告，上訴人均置之不理，為此爰依高雄85大
    樓全體區分所有權人所定規約（下稱系爭規約）第6 條第5
    項（管理費部分）、第12條之1 （水電空調費部分）、公寓
    大廈管理條例第21條、第24條第2 項、第3 項，暨無因管理
    、不當得利之規定，提起本訴，並聲明：㈠富勝公司應給付
    被上訴人1,309,839 元，及自108 年8 月21日起至清償日止
    ，按年息10% 計算之利息；㈡福勵公司應給付被上訴人1,51
    6,866 元，及自108 年8 月21日起至清償日止，按年息10%
    計算之利息；㈢願供擔保，請准宣告假執行。
二、上訴人以：其等分別向君鴻公司承租73樓等4 樓層、38樓等
    4 樓層（以下合稱系爭承租樓層），惟依系爭規約第6 條第
    1 款、第5 款及高雄85大樓財務管理辦法（下稱系爭財務管
    理辦法）第4 條、第22條規定，上訴人既非系爭大樓之區分
    所有權人，自不負繳納管理費及水電空調費之義務。又依系
    爭財務管理辦法第22條規定，被上訴人係為系爭大樓區分所
    有權人代收代付各項費用，上訴人既非系爭大樓區分所有權
    人，即難謂被上訴人繳納系爭期間水電空調費有何為上訴人
    管理事務之意思，遑論上訴人既不負繳納水電空調費之義務
    ，自不因被上訴人繳付水電空調費而獲有利益，而無不當得
    利可言。倘經審理仍認為上訴人負有繳納水電空調費之義務
    ，系爭規約及系爭財務管理辦法，均無被上訴人得按週年利
    率10% 收取遲延利息之規定，被上訴人請求前開遲延利息，
    即無所據等語置辯。並均聲明：㈠被上訴人之訴及其假執行
    之聲請均駁回；㈡如受不利判決，願供擔保請准免為假執行
    。
三、原審判決富勝公司及福勵公司應分別給付被上訴人687,465
    元、1,042,002 元，及均自108 年8 月21日起至清償日止，
    皆按週年利率5 ％計算之利息，並駁回被上訴人其餘之訴。
    上訴人不服提起上訴，均聲明：㈠原判決不利於上訴人部分
    廢棄；㈡上開廢棄部分，被上訴人於第一審之訴及假執行之
    聲請均駁回。被上訴人則聲明：上訴駁回（被上訴人就管理
    費請求敗訴部分未據上訴已告確定，不再贅述）。
四、兩造不爭執事項：
  ㈠君鴻公司原為系爭房屋之所有權人，乃系爭大樓之區分所有
    權人及住戶。
  ㈡系爭房屋經本院105 年度司執字第158826號拍賣抵押物強制
    執行事件（下稱系爭執行事件）拍賣，由凱德唐公司於108
    年3 月14日拍定得標，經本院於108 年3 月29日發給不動產
    權利移轉證書，並於108 年5 月7 日辦畢所有權移轉登記。
  ㈢君鴻公司與富勝公司於104 年8 月18日簽立租賃契約，雙方
    約定由富勝公司向君鴻公司承租73樓等4 樓層及地下第4 層
    全部、高速電梯編號48、49、50號，租賃期間自104 年8 月
    18日起至124 年8 月17日止（共20年）。該租賃契約經本院
    所屬民間公證人以104 年度雄院民公嫻字第00989 號公證在
    案（下稱系爭富勝租約）。
  ㈣君鴻公司與福勵公司於104 年8 月18日簽立租賃契約，雙方
    約定由福勵公司向君鴻公司承租38樓等4 樓層，及高速電梯
    編號48、49、50號，租賃期間自104 年8 月18日起至124 年
    8 月17日止（共20年）。該租賃契約業經本院所屬民間公證
    人以104 年度雄院民公嫻字第00988 號公證在案（下稱系爭
    福勵租約，與系爭富勝租約合稱系爭租約）。
  ㈤系爭規約第12條之1 規定：本大樓室內及公共區域水電空調
    費為代收代付之款項，區分所有權人或用戶積欠應繳水電空
    調費用已逾2 期並經通知期限內仍未繳納者，本大樓管理委
    員會可停止供應水、電、空調，並得訴請法院命其給付應繳
    之金額及延期之利息。
  ㈥上訴人為系爭期間直接占有系爭承租樓層之人。
  ㈦系爭期間水電費之繳費截止日為108 年8 月20日，上訴人均
    未繳納任何水電費用。
  ㈧被上訴人於108 年8 月21日將系爭房屋斷電。
  ㈨被上訴人曾於下列時點以存證信函催告君鴻公司及上訴人繳
    納管理費、水電空調費：
  ⒈於108 年8 月20日寄發存證信函命君鴻公司立即繳納水電空
    調費，否則於108 年8 月21日停供水電空調（該函於108 年
    8 月21日送達君鴻公司）。
  ⒉於109 年1 月15日寄發存證信函予上訴人，促其繳納管理費
    及水電空調費（該函於109 年1 月16日送達上訴人）。
  ㈩系爭大樓採單一水、電總表，並以被上訴人為系爭大樓應納
    水、電費繳費義務之對外代表人。
  倘被上訴人之請求為有理由，則系爭期間上訴人積欠之水電
    空調費合計為12,583,667元，其中由富勝公司分擔687,465
    元；由福勵公司分擔1,040,202 元。
五、本件爭點：
  ㈠上訴人是否為系爭期間應負系爭房屋水電空調費繳納義務之
    人？
  ㈡上訴人應否負擔遲延利息？遲延利息應自何時起算？
六、本院之判斷：
  ㈠上訴人是否為系爭期間應負系爭房屋水電空調費繳納義務之
    人？
  ⒈按「專有部分、約定專用部分之修繕、管理、維護，由各該
    區分所有權人或約定專用部分之使用人為之，並負擔其費用
    。」、「共用部分、約定共用部分之修繕、管理、維護，由
    管理負責人或管理委員會為之。其費用由公共基金支付或由
    區分所有權人按其共有之應有部分比例分擔之。但修繕費係
    因可歸責於區分所有權人或住戶之事由所致者，由該區分所
    有權人或住戶負擔。其費用若區分所有權人會議或規約另有
    規定者，從其規定。」公寓大廈管理條例第10條第1 項、第
    2 項定有明文。是以公寓大廈共用部分、約定共用部分之修
    繕、管理、維護所需費用，如經區分所有權人會議或規約另
    有規定，應優先從其決議或規約之規定，此觀諸前開規定文
    義至明。而系爭大樓區分所有權人就修繕、管理、維護該大
    樓共用部分、約定共用部分衍生之費用定有系爭規約及系爭
    財務管理辦法，為兩造所不爭執，是依前引規定意旨，自應
    優先適用之。經查：
  ⑴關於水電空調費代收代付，依系爭規約第12條之1 第3 項規
    定：「本大樓室內及公共區域水電空調費為代收代付之款項
    ，『區分所有權人』或『用戶』積欠應繳水電空調費已逾2
    期，並經通知期限內仍未繳納者，本大樓管理委員會可停止
    供應水電空調，並得訴請法院命其給付應繳之金額及延期之
    利息。」（見原審審重訴卷第81頁）審酌上開規定，可認為
    充實作為攸關系爭大樓管理維護、運作之資金來源，系爭規
    約乃明示水電空調費等由區分所有權人或用戶負繳納義務。
    雖系爭財務管理辦法第22條係規定：「為配合本大樓之特性
    ，管理委員得代區分所有權人代收代付各項費用，為依住戶
    規約第12條之1 規定辦理，其作業說明如下. . . 各區分所
    有權人應繳水費計算. . . ，各區分所有權人應繳電費計算
    . . . 」（第82頁背面、第83頁）。然系爭財務管理辦理係
    依系爭規約第6 條第3 項授權管理委員會制定，此觀系爭規
    約第6 條第3 項之規定自明（見原審審重訴卷第85頁），是
    系爭財務管理辦理係系爭規約之子法，按子法不得踰越母法
    原則，系爭財務管理辦法即受系爭規約之拘束；況若謂依系
    爭財務管理辦理之規定，即認「用戶」並無繳納空調費等之
    義務，即與系爭規約上開所述欲充實系爭大樓資金來源之規
    範本意相違，自不足取。是由前開系爭規約第12條之1 第3
    項之規定，既可認區分所有權人及用戶均為水電費之繳納主
    體，自不應以上開系爭財務管理辦法第22條之文字，即認住
    戶無繳納水電費之義務。上訴人辯以依前開系爭財務管理辦
    理法第22條之規定，僅區分所有權人方為繳納水電費之義務
    人云云，為不可採。
  ⑵至系爭規約雖未就第12條之1 第3 項所稱「用戶」另為定義
    。惟參諸公寓大廈管理條例第3 條第8 款規定「住戶」係指
    公寓大廈之區分所有權人、承租人或其他經區分所有權人同
    意而為專有部分之使用者，或業經取得停車空間建築物所有
    權者，對照系爭規約第1 條明定該規約效力及於本大樓全體
    區分所有權人及「住戶」（見原審審重訴卷第82頁），本於
    目的性解釋，應可推認該規約第12條之1 第3 項所稱「用戶
    」應為公寓大廈管理條例第3 條第8 款所稱「住戶」，且由
    文義解釋，「用戶」，客觀上當即指合法而可使用特定區分
    所有建物之人。兩造既均不爭執系爭租約於系爭執行事件強
    制執行拍賣系爭房屋時，均仍有效存在，且皆經公證，而無
    民法第425 條第2 項情形存在（見不爭執事項㈢㈣），且上
    訴人亦不爭執係系爭期間直接占有系爭承租樓層，並為實際
    使用水電、空調之人（見不爭執事項㈥、本院卷第117 頁）
    ，是從形式上觀察，上訴人自應均屬系爭規約第12條之1 第
    3 項所稱應負繳納水電空調費義務之人。
  ⒉綜上，被上訴人依系爭規約第12條之1 第3 項規定，請求富
    勝公司給付水電空調費687,465 元，請求福勵公司給付水電
    空調費1,040,202 元（見不爭執事項) 為有理由。
  ㈡上訴人應否負擔遲延利息？遲延利息應自何時起算？
  ⒈按給付無確定期限者，債務人於債權人得請求給付時，經其
    催告而未為給付，自受催告時起，負遲延責任。遲延之債務
    ，以支付金錢為標的者，債權人得請求依法定利率計算之遲
    延利息，民法第229 條第2 項前段、第233 條第1 項前段分
    別定有明文。所謂無確定期限，指未定期限及雖定有期限而
    其屆至之時期不確定二種情形，前者稱不定期債務，後者稱
    不確定期限之債務。又按，催告屬於意思通知之性質，其通
    知應向債務人為之，否則不生催告之效力。
  ⒉經查，水電空調費，依系爭規約第12條之1 規定，係為為代
    收代付之款項，上訴人如未經被上訴人通知，實無由知悉被
    上訴人是否已代繳，以及實際應繳納之費用為若干。又由上
    開系爭規約第12條之1 所定，上訴人於經被上訴人通知應繳
    費用，惟「未於期限內」繳納，被上訴人得訴請法院命其繳
    付「並請求延期利息」之文義以觀，益證上訴人所應繳納之
    水電費用，係屬未確定期限之給付，是上訴人自應於受被上
    訴人定期通知應繳納水電空調費用，然逾期未繳，始負遲延
    責任。被上訴人既自承先前繳費單據確係寄送予君鴻飯店，
    上訴人係於收受證信函催告後始知悉應繳納等語（見本院卷
    第117 頁）。是遲延利息之起算，自應自上訴人收受存證信
    函催告，且催告期滿之翌日即109 年1 月23日起算。
七、綜上所述，被上訴人依系爭規約第12條之1 規定，請求富勝
    公司給付水電空調費687,465 元，福勵公司給付水電空調費
    1,040,202 元，及均自109 年1 月23日起至清償日止，按年
    息5%計算之利息，為有理由，應予准許；逾此範圍者為無理
    由，應予駁回。從而原審就利息部分超過上開應予准許部分
    ，為上訴人敗訴之判決，自有未洽，上訴意旨指摘原判決此
    部分不當，求予廢棄改判，為有理由，爰由本院廢棄改判如
    主文第2 項所示。至於上開應准許部分，原審為上訴人敗訴
    之判決，並無不合。上訴人仍執陳詞，指摘原判決此部分不
    當，求予廢棄改判，為無理由，應駁回其上訴。又被上訴人
    依系爭規約第12條之1 第3 項之規定請求既有理由，其另主
    張公寓大廈管理條例第21條、不當得利、無因管理等規定請
    求上訴人給付部分，爰不予以贅述。又因被上訴人所為上開
    本金部分之請求為有理由，是第二審訴訟費用本院認仍應由
    上訴人負擔。再者，因本件事證已明，兩造其餘攻防及證據
    ，經本院斟酌後，認為均不足以影響本判決之結果，爰不逐
    一論列。
八、據上論結，本件上訴為一部有理由，一部無理由，依民事訴
    訟法第449 條第1 項、第450 條、第79條中段、第85條第1
    項前段，判決如主文。
中    華    民    國   110    年    11    月    24    日
                            民事第二庭
                                審判長法  官  黃國川
                                      法  官  何佩陵
                                      法  官  李怡諄
以上正本證明與原本無異。
如對本判決上訴，須於判決送達後20日內向本院提出上訴狀，其
未表明上訴理由者，應於上訴後20日內向本院提出上訴理由書（
均須按他造當事人之人數附繕本）。上訴時應提出委任律師或具
有律師資格之人之委任狀，並依附註條文規定辦理。如委任律師
提起上訴者，應一併繳納上訴審裁判費。
中    華    民    國   110    年    11    月    24    日
                                      書記官  郭蘭蕙
附註：
民事訴訟法第466 條之1 ：
對於第二審判決上訴，上訴人應委任律師為訴訟代理人，但上訴
人或其法定代理人具有律師資格者，不在此限。
上訴人之配偶、三親等內之血親、二親等內之姻親，或上訴人為
法人、中央或地方機關時，其所屬專任人員具有律師資格並經法
院認適當者，亦得為第三審訴訟代理人。
第1 項但書及第2 項情形，應於提起上訴或委任時釋明之。